【裁判字號】    89,上訴,1870
【裁判日期】    890727
【裁判案由】    重利等
【裁判全文】
臺灣高等法院刑事判決                  八十九年度上訴字第一八七號
    上  訴  人
    即  被  告  乙○○
    選任辯護人  洪瑞燦  律師
右上訴人，因重利等案件，不服台灣板橋地方法院，八十六年度訴字第七二號，中
華民國八十九年三月廿九日第一審判決（起訴案號：台灣板橋地方法院檢察署八十五
年度偵字第二０九九八號），提起上訴，本院判決如左：
    主      文
原判決撤銷。
乙○○無罪。
    理      由
一、公訴意旨略以：被告乙○○與李清光(經原審通緝中)基於概括犯意之聯絡，於民
    國七十九年一月十九日在台北縣新莊市○○路一七五號五樓設立名奕企業有限公
    司（下稱名奕公司），以乙○○為登記負責人，李清光為實際負責人，明知名奕
    公司之營業項目並無融通資金業務，竟意圖不法之利益，自八十四年八月起至八
    十五年十月三日止，在自由時報等報刊上刊登「大哥大借款三萬免留機月息二分
    店面經營非錢莊0000000」之廣告，從事重利融通資金業務，乘丙○○、
    甲○○等人需錢恐急之際，貸予金錢，並由借款人簽發本票、行動電話買賣契約
    書、過戶同意書，且扣押身分證、行動電話為擔保，其利息繳付方式為借款人每
    借款新台幣（下同）二萬元或三萬元，須先扣除四千元或四千五百元之利息，並
    以十天為一期，須再次繳納上開金額或返還本金，如逾期未繳，則將所扣留之行
    動電話及門號出售抵債，收取高達月息約五十分之與原本顯不相當之重利，並均
    以之為業。嗣於八十五年十月三日，經法務部調查局北部地區機動工作組在臺北
    縣新莊市○○路一七五號五樓查獲，並扣得李清光所有供犯罪所用之帳冊十張、
    買賣契約書及存證信函十七張、文件資料四張、每日行事資料三十張，及李清光
    犯罪所得之行動電話二支，及支票及退票理由單十七張、黃加興身分證一張。因
    認被告涉有刑法第三百四十五條常業重利罪、公司法第十五條第三項、第一項公
    司經營登記範圍外之業務罪嫌。
二、訊據被告乙○○固不諱言為名奕公司名義上負責人，實際上由李清光經營管理，
    惟堅決否認有重利及違反公司法之犯行，辯稱：李清光雖為其男友，然伊僅受僱
    於李清光，負責大哥大買賣事宜，不知道李清光有從事大哥大借款事宜等語。
三、本件公訴人認被告涉有刑法第三百四十五條常業重利罪、公司法第十五條第三項
    、第一項公司經營登記範圍外之業務罪嫌，無非以被告自承為名奕公司之名義上
    負責人，名奕公司有在報紙上刊登「大哥大借款」廣告，並有甲○○、丙○○前
    往借款支付與原本顯不相當之重利為論據。惟查：
(一)名奕公司自七十三年十二月二十八日即申請設立登記，負責人為陳天斗，七十八
    年十二月二十六日負責人變更為溫碧華，迨八十四年十一月六日負責人始變更為
    被告乙○○，並遷址至台北縣新莊市○○路三一五號一樓，同案被告李清光並加
    入為股東，之前被告乙○○與李清光均非股東，八十五年十一月二十七日遷址至
    台北縣新莊市○○路一七五號五樓，八十六年四月一日變更負責人為李清光，同
    年五月十三日又變更負責人為乙○○，八十六年十二月十日辦理解散登記，以上
    有經濟部中部辦公室書函所附有關名奕公司設立及歷次變更登記事項資料影本在
    卷可按(見原審卷第二五六至三０二頁)，是被告乙○○係自八十四年十一月六日
    始登記為名奕公司之負責人。
(二)本件同案被告李清光以大哥大融通資金借款予甲○○及丙○○均係發生於八十四
    年八月間，已據證人甲○○及丙○○於調查局訊問時陳述綦詳，並有同案被告李
    清光所載之帳冊在卷可考 (見偵字第二０九九八號卷第九頁反面、十二頁、十三
    頁反面），則有關名奕公司經營登記範圍外之上開重利業務，顯係在被告乙○○
    擔任名奕公司負責人之前，應與被告乙○○無涉，尚難科以公司法第十五條第三
    項、第一項之罪責。
(三)又本件大哥大借款，證人甲○○及丙○○於調查局訊問時業已直陳係向李清光借
    款，及指認李清光之照片無訛，同案被告李清光亦不諱言係由其借款予甲○○及
    丙○○，並於原審調查時供稱：「乙○○管門市，收購電話門號和出售，我負責
    借款的部分，這部分乙○○不知道。」(見原審卷第二六頁)，被告乙○○復堅詞
    否認有參與重利行為，即乏證據足以證明被告乙○○在擔任名奕公司負責人前之
    本件大哥大借款重利行為有何意思聯絡及行為分擔，殊難以重利罪之共犯相繩。
    至名奕公司雖有以「0000000」電話刊登「大哥大借款」廣告，然並無證
    據證明被告自八十四年十一月六日擔任名奕公司負責人後有任何重利行為，自難
    以刊登廣告即入人於罪。
四、綜上所述，本件公訴人所指之名奕公司經營大哥大借款重利行為均係發生於被告
    乙○○擔任名奕公司負責人之前，既不生被告乙○○違反公司法第十五條第三項
    、第一項公司經營登記範圍外之業務罪問題，且因無證據足以證明被告乙○○在
    擔任名奕公司負責人之前有參與本件大哥大借款重利行為，此外，復查無其他積
    極證據足資證明被告有何重利或違反公司法犯行，被告犯罪即屬不能證明。原審
    未予詳察，遽為有罪之判決，容有未洽，被告提起上訴，否認犯罪，為有理由，
    應由本院將原判決撤銷改判，另諭知被告無罪，用期適法。
據上論斷，應依刑事訴訟法第三百六十九條第一項前段、第三百六十四條、第三百零
一條第一項，判決如主文。
本案經檢察官鍾鳳玲到庭執行職務
中      華      民      國    八十九    年      七      月    二十七    日
                              臺灣高等法院刑事第七庭
                                  審判長法  官  吳  啟  民
                                        法  官  林  瑞  斌
                                        法  官  蘇  隆  惠
右正本證明與原本無異。
檢察官如不服本判決應於收受送達後十日內向本院提出上訴書狀，其未敘述上訴之理
由者並得於提起上訴後十日內向本院補提理由書（均須按他造當事人之人數附繕本）
。
                                        書記官  周  素  秋
中      華      民      國    八十九    年      七      月    三十一    日


司法院資訊處製作；財團法人民間司法改革基金會備份。
